【裁判字號】    99,台上,7671
【裁判日期】    991209
【裁判案由】    違反毒品危害防制條例
【裁判全文】
最高法院刑事判決            九十九年度台上字第七六七一號
上  訴  人  呂志宏
            李玟蒂原名李倩宜.
共      同
選任辯護人  梁水源律師
上  訴  人  鄭宏門
上列上訴人等因違反毒品危害防制條例案件，不服台灣高等法院
中華民國九十九年九月二十三日第二審更審判決（九十九年度重
上更(三)字第一五一號，起訴案號：台灣板橋地方法院檢察署九十
五年度偵續字第三三七號，九十五年度偵字第二七一三四、二七
一五六號），提起上訴，本院判決如下：
    主  文
上訴駁回。
    理  由
按刑事訴訟法第三百七十七條規定：上訴於第三審法院，非以判
決違背法令為理由，不得為之。是提起第三審上訴，應以原判決
違背法令為理由，係屬法定要件，如果上訴理由書狀未依據卷內
訴訟資料，具體指摘原判決不適用何種法則或如何適用不當，或
所指摘原判決違法情事，顯與法律規定得為第三審上訴理由之違
法情形，不相適合時，均應認其上訴為違背法律上之程式，予以
駁回。至原判決究有無違法，與上訴是否以違法為理由係屬二事
。本件原判決綜合全案卷證資料，本於事實審法院之推理作用，
認定上訴人呂志宏有其事實欄所載之共同連續販賣第一級毒品海
洛因之犯行；上訴人李玟蒂（原名李倩宜）有其事實欄所載之轉
讓第二級毒品甲基安非他命既遂及共同販賣第二級毒品甲基安非
他命未遂之犯行；上訴人鄭宏門有其事實欄所載之共同販賣第二
級毒品甲基安非他命未遂之犯行。因而撤銷第一審關於呂志宏販
賣第一級毒品部分，暨李玟蒂、鄭宏門販賣第二級毒品有罪部分
所為科刑之判決，比較行為時及裁判時法律，適用最有利於上訴
人等之規定，改判依刑法修正前連續犯之規定，從一重論處呂志
宏共同連續販賣第一級毒品罪刑（處有期徒刑十一年，並為相關
從刑之宣告）；論處李玟蒂轉讓第二級毒品既遂及共同販賣第二
級毒品未遂罪刑（依序處有期徒刑一年十月及四年，並均為相關
從刑之宣告）；論處鄭宏門共同販賣第二級毒品未遂罪刑（累犯
，處有期徒刑四年，並為相關從刑之宣告）。已詳敘調查、取捨
證據之結果及憑以認定犯罪事實之心證理由。對於上訴人等否認
有上開犯行，呂志宏辯稱：伊於前揭時地為警查獲之毒品係供自
己施用，伊並沒有販賣海洛因予陳莉莉、洪文進云云；李玟蒂辯
稱：上開力行路租屋處伊已準備退租，故借給鄭宏門居住，在該
處為警查扣的物品均非伊所有，伊沒有交付第二級毒品甲基安非
他命予鄭宏門；另伊亦未販賣甲基安非他命予葉隆華。鄭宏門乃
事實持有毒品之利害關係人，其暫住伊承租處，卻遭警查獲，因
而懷疑伊為告密之人，致誣陷查獲之毒品係伊所販售云云；鄭宏
門辯稱：伊並未販賣甲基安非他命予葉隆華，亦沒有幫李玟蒂販
賣甲基安非他命云云，經綜合調查證據之結果，認均不可採，亦
分別在判決內詳予指駁，並說明其理由。查認定犯罪事實所憑之
證據，並不以直接證據為限，間接證據亦包含在內，即綜合各種
間接證據，本於推理作用，為其認定犯罪事實之基礎，仍非法所
不許。又證據之取捨，為事實審法院之職權。證人之陳述有部分
前後不符，或相互間有所歧異時，究竟何者為可採，法院本得依
其確信自由判斷，若其基本事實之陳述與真實性無礙時，仍非不
得予以採信，茍未違背經驗法則或論理法則，即難遽指為違法，
非謂一有不符或矛盾，即應認其全部均為不可採信。從而證人之
證言先後縱有差異，事實審法院依憑其等之供述，斟酌其他證據
，本於經驗法則與論理法則，取其認為真實之一部，作為判決之
依據，自屬合法，難謂所認事實與供述證據之部分不符，即指判
決有證據上理由矛盾之違法。本件證人洪文進、鄭宏門所為之先
後證述，雖有不一，但原判決已就相關事證詳加調查論列，復綜
合上訴人等及證人陳莉莉、洪文進、高嶝蓊之陳述，卷附法務部
調查局民國九十五年六月六日調科壹字第０六００一一八００號
鑑定通知書、九十九年七月九日調科壹字第０九九九九三一二四
八０號鑑定書、台灣大哥大股份有限公司關於00000000
00號雙向通聯資料查詢表、獲案毒品表、台灣檢驗科技股份有
限公司九十五年十二月二十日報告編號CH/2006 /C0258號濫用藥
物檢驗報告、台北縣政府警察局蘆洲分局查獲涉嫌毒品危害防制
條例毒品初步鑑驗報告單、法務部調查局九十九年七月二十一日
調緝參字第０九九００三三一四九０號函附「九十五年下半年國
內毒品買賣平均價格表」、台北縣蘆洲市戶政事務所九十六年一
月四日北縣蘆戶字第０九五０００六六二九號函所附之戶籍謄本
、台灣板橋地方法院檢察署九十五年十月十八日九五年板檢榮秋
監（續）字第０００二七七號通訊監察書、監聽譯文、勘驗筆錄
、法務部調查局九十六年六月十一日調科參字第０九六００二四
九七二０號函、遠傳電話股份有限公司使用人資料及扣案之毒品
海洛因四包、甲基安非他命六包、如原判決附表一所示之分裝勺
、電子磅秤、小湯匙及分裝袋等分裝工具、如原判決附表二所示
之門號0000000000號行動電話一支（含SIM 卡一枚）
及0000000000號行動電話一支（不含SIM 卡）等證據
，參互斟酌判斷，再審酌一般施用毒品之人，若係為供自己外出
單純施用，則攜帶供施用之少量毒品即可，呂志宏於本案為警查
獲時，攜帶扣案之毒品海洛因四包及分裝勺、電子磅秤、小湯匙
及分裝袋等分裝工具，顯非單純供自己施用；及若無利可圖，衡
情一般持有毒品之人當無輕易將所持有之毒品轉售他人而甘冒於
再次向他人購買時，被查獲移送法辦並受長期自由刑或生命刑剝
奪危險之理；而李玟蒂既同意將租屋處借給鄭宏門使用，顯見李
玟蒂與鄭宏門間並無何仇怨，鄭宏門並無誣陷李玟蒂之必要等情
，因而認定上訴人等分別確有上揭犯行，係合乎推理之邏輯規則
，尚非原審主觀之推測，核與經驗及論理法則並不相違背，且非
僅憑陳莉莉或鄭宏門之單一證言，即為呂志宏（販賣海洛因）或
李玟蒂（轉讓安非他命）不利之認定，亦難認有何採證及證據上
理由矛盾之違法情事。況鄭宏門所陳其係替李玟蒂交付毒品予他
人，故李玟蒂以新台幣（下同）六千元之價格出售（轉讓）安非
他命六包予其施用等語（見第二七一五六號偵查卷第九頁），核
與鄭宏門於九十五年十月間確有同意替李玟蒂交付毒品予綽號「
豬尾」之葉隆華等情相符（見第二七一三四號偵查卷第六八頁之
監聽譯文），且有甲基安非他命六包扣案為憑，則原判決認定李
玟蒂有轉讓第二級毒品予鄭宏門之犯行，核非無據。原判決就此
部分，雖未於理由內特別加以說明，稍有疏漏，但於判決本旨不
生影響。是呂志宏、李玟蒂徒憑己意，分別指摘原判決僅憑陳莉
莉或鄭宏門之證言，即為其不利之認定；鄭宏門任意主張其無營
利之意圖各等云，顯非適法之第三審上訴理由。又證人詹朝陽於
警詢時亦證稱呂志宏有販賣毒品海洛因（見第一０三五六號偵查
卷第二八、三０頁），縱其所證呂志宏販賣毒品之情節與陳莉莉
所證不盡相符，但究竟何者為可採，法院本得依其確信自由判斷
，難認有何違法可言。上訴意旨以陳莉莉所證與詹朝陽所證呂志
宏販賣海洛因之情節不盡相符，質疑原判決有適用證據法則不當
之違法云云，委無足取。另證物之調查，須提示原物，旨在使該
證物之存在獲得確認，故當事人就上開各節無爭議時，若證物已
足使當事人、代理人、辯護人或輔佐人有依法表達對該證據之意
見或辯論其證明力之機會，縱未提示該證物原物，亦不足以影響
當事人訴訟上之攻擊、防禦權利及判決結果之正確性，自不得執
為上訴第三審之理由。本件扣案之海洛因四包，原審於審判期日
逐一提示該海洛因之扣押物品清單及送請法務部調查局鑑定之該
局九十五年六月六日調科壹字第０六００一一八００號鑑定通知
書並告以要旨，詢問當事人及辯護人有何意見時，當事人及辯護
人對鑑定結果確為海洛因部分均表示無意見（見原審更(三)卷第一
三一頁），即對該扣案之物為海洛因，並無爭議，是原判決提示
上開扣押物品清單及鑑定通知書以代替原物，對當事人訴訟上之
攻擊、防禦及判決結果俱不生影響。而原判決認定該海洛因四包
（合計淨重三點零五公克）係呂志宏所有（意圖）供販賣之物，
並非販賣予陳莉莉、洪文進之毒品之事實，亦已於理由內說明其
認定所憑之依據（見原判決第二０、二一頁），且更敘明呂志宏
持有上開海洛因之低度行為，應為販賣第一級毒品之高度行為所
吸收，「不另論罪」（見原判決第三四頁），上訴意旨以原判決
未提示海洛因原物，僅提示上開扣押物品清單及鑑定通知書等文
書，有採證違背證據法則之違法云云，執為提起上訴第三審之理
由，即失其依據。又呂志宏主張該海洛因四包之合計淨重非為三
點零五公克，而與上述鑑定通知書鑑定結果不符，但原審依憑上
述鑑定通知書之鑑定結果，認定海洛因四包之合計淨重為三點零
五公克，即非無據，不能指為違法。再者，原判決說明上訴人等
行為後，毒品危害防制條例業經修正，經比較修正前、後之規定
，可知販賣第一級毒品罪及販賣第二級毒品罪之法定本刑，修正
後規定已就罰金刑部分提高，自以修正前毒品危害防制條例第四
條第一項、第二項之規定有利於上訴人等。依刑法第二條第一項
前段之規定，應適用修正前毒品危害防制條例第四條第一項、第
二項之規定處斷等語（見原判決第三三、三四頁），但就沒收銷
燬扣案之海洛因及如原判決附表一、二所示之物時，則適用現行
毒品危害防制條例第十八條第一項前段、第十九條第一項等規定
（見原判決第四四頁），雖不無未整體而割裂適用修正前、後毒
品危害防制條例相關規定之瑕疵，但此與判決結果既不生影響（
毒品危害防制條例第十八、十九條並未修正），仍不得執為上訴
第三審之適法理由。另原判決認定李玟蒂轉讓甲基安非他命之時
間係在九十五年十一月十一、十二日（見原判決事實二），而依
據毒品危害防制條例第八條第六項及第十一條第四項之規定訂定
之轉讓毒品加重其刑之數量標準則係於九十三年一月七日訂定，
並於九十八年十一月二十日修正施行，則原判決適用九十三年一
月七日訂定之轉讓毒品加重其刑之數量標準，自無不合。況修正
前後有關轉讓第二級毒品加重其刑之數量標準並無變更，縱有上
訴意旨所稱之割裂適用之問題，亦於判決結果不生影響，仍不得
執為上訴第三審之適法理由。又原判決既認定扣案海洛因四包係
呂志宏所有（意圖）供販賣之物，且於理由敘明呂志宏持有上開
海洛因之低度行為，應為販賣第一級毒品之高度行為所吸收，不
另論罪，則扣案之海洛因顯係與呂志宏販賣海洛因犯罪事實有關
之毒品，原判決宣告沒收銷燬，不能指為違法。上訴意旨徒憑己
意，認扣案海洛因並非呂志宏販賣予陳莉莉、洪文進之毒品，即
恣意指摘原判決將扣案之海洛因沒收銷燬為違法云云，顯非適法
之第三審上訴理由。另原判決已於事實認定原判決附表一所示之
物為呂志宏所有供販賣毒品海洛因所用之物（見原判決第二、三
頁，事實一）；理由並敘明原判決附表一所示小湯匙、電子磅秤
、分裝勺、分裝袋，均係呂志宏所有，且為供販賣海洛因所用之
物，應予宣告沒收（見原判決第四四、四五頁），上訴意旨，徒
就原審採證認事職權之適法行使，及判決內已明白論斷之事項，
為空泛之指摘，漫稱原判決未說明上述物品如何供各該犯罪之用
云云，與法律規定得為第三審上訴理由之違法情形，不相適合。
又原判決已於事實認定呂志宏販賣海洛因係基於概括犯意，理由
且說明其先後二次販賣海洛因之行為，時間緊接，所犯構成要件
相同，顯係基於概括犯意為之，為連續犯，應依修正前刑法第五
十六條之規定論以連續販賣第一級毒品罪；而其販賣第一級毒品
予洪文進部分雖未據起訴，然此部分與檢察官起訴其販賣第一級
毒品予陳莉莉部分有連續犯之裁判上一罪關係，為起訴效力所及
，自得併予審判等旨（見原判決第三四頁），核無不合。呂志宏
對於原判決依憑證據所為之事實認定，究竟如何違背法令，未依
據卷內訴訟資料具體指摘，恣意主張原判決對未經起訴之販賣海
洛因予洪文進部分論罪科刑，並違法論以連續犯云云，自非合法
之上訴理由。再第一審受命法官為何於行準備程序時傳喚證人方
志原、沈育政、郭泰言、陳進城、林文欽、朱添福等人到場作證
，以供第一審合議庭判斷上訴人等之警詢自白有無證據能力，並
非以上開證言作為認定犯罪事實之基礎；陳莉莉、洪文進、鄭宏
門於警詢時之陳述如何與審判中不符，但具有較可信之特別情況
，且為證明犯罪事實存否所必要，而得為證據之理由，亦據原判
決於理由內逐一闡述甚詳（見原判決第四、五、九、十頁），核
無不合。上訴意旨無視於原判決此部分論述，仍執陳詞，重為爭
辯，主張第一審受命法官於行準備程序時傳喚上開方志原等人到
場作證為違法，且原判決認定陳莉莉、洪文進、鄭宏門於警詢時
之陳述有證據能力，違反證據法則云云，亦與法律所規定得上訴
第三審之理由不相適合。另原審於九十九年八月二十五日上午九
時三十分進行審判時，確有依法定程序進行，先進行證據調查程
序，再實行訊問上訴人等之犯罪事實，對於相關證據，均有向上
訴人等提示或告以要旨；且於訊問李玟蒂、鄭宏門之犯罪事實時
，確有就李玟蒂是否「意圖營利」進行訊問（見原審更(三)卷第一
二九至一三六頁），則原審踐行之訴訟程序難謂違法。呂志宏未
依據卷內訴訟資料具體指摘，漫稱原審就李玟蒂是否「意圖營利
」疏未進行訊問云云，已難謂適法，且僅因原審審判長於訊問上
訴人等之犯罪事實後，補充訊問李玟蒂是否將六包安非他命交付
鄭宏門，即恣意主張原審訴訟程序違法，顯均非適法之第三審上
訴理由。又呂志宏、李玟蒂對共同販賣海洛因予陳莉莉之詳細時
間及事實經過，不肯吐實，原判決因而依據相關證據，認定在九
十五年初起至同年三月間止某日，先由陳莉莉撥打李玟蒂持用之
行動電話聯繫購毒事宜，呂志宏、李玟蒂遂在台北縣蘆洲市或三
重市某處，以一千元之價格，販賣海洛因一包予陳莉莉一次等旨
，此僅係時間、地點不甚詳確之問題，而非有無販賣海洛因不明
之問題，不容指為違法。又呂志宏如何與李玟蒂共同意圖營利，
於九十五年初起至同年三月間止某日，在台北縣蘆洲市或三重市
某處，以一千元之價格，販賣海洛因一包予陳莉莉一次等情，原
判決已綜合卷內證據資料，剖析明灼。上訴意旨，對於原判決依
憑證據所為之事實認定，究竟如何違背法令，未依據卷內訴訟資
料具體指摘，仍執陳詞辯解，漫稱不能憑陳莉莉之供證，認定上
述事實，且陳莉莉、洪文進之證詞前後反覆，並無憑信性，無法
憑為犯罪事實之認定云云，徒就原審採證認事職權之適法行使，
及判決內已明白論斷之事項，而為指摘，並為單純事實上之爭執
，與法律規定得為第三審上訴理由之違法情形，不相適合。又審
理事實之刑事法院，應自行調查證據，以為判決之基礎，不受其
他檢察官不起訴處分之拘束。上訴意旨，對於原判決所為呂志宏
販賣海洛因有罪之認定，究竟如何違背法令，未依據卷內訴訟資
料具體指摘，漫稱該部分事實曾經台灣板橋地方法院檢察署為不
起訴處分在案，足見不得論處呂志宏販賣海洛因罪刑云云，亦同
非據為第三審上訴之適法理由。而補強證據所補強者，非以事實
之全部為必要，依數量法則，祇須因補強證據之質或量，與該陳
述具關聯性而為相互利用，足使犯罪事實獲得確信者，即足當之
。而毒品買賣之對話，恆使用代號，此乃審判職務所已知，而監
聽通話內容之解讀，為證據證明力問題，亦屬事實審法院之職權
。原判決依李玟蒂、鄭宏門、高嶝蓊之證述，及行動電話監聽譯
文中有李玟蒂、鄭宏門、葉隆華間以暗語交易之語音留言、對話
（拿一千硬的；拿一張一千給豬尾）；暨李玟蒂於警詢時已供承
上開通話內容屬實，且接聽電話之人確為李玟蒂，再審酌葉隆華
自承其綽號為「豬尾」，相互勾稽之結果，憑為認定李玟蒂、鄭
宏門共同販賣第二級毒品犯罪事實之依據，且說明監聽譯文中之
部分對話，縱有他人代接之情事，仍難援引為有利於李玟蒂之認
定之理由，核無李玟蒂、鄭宏門上訴意旨所指單憑監聽譯文而為
論罪及違反無罪推定原則之違法情形。另第三審應以原判決所確
認之事實為基礎，以審查原判決有無違背法令，不涉及事實問題
。原判決事實認定呂志宏、李玟蒂共同意圖營利，並基於販賣第
一級毒品海洛因之犯意聯絡（呂志宏係基於概括犯意），於九十
五年初起至同年三月間止某日，先由陳莉莉撥打李玟蒂持用之門
號0000000000行動電話聯繫購毒事宜，呂志宏、李玟
蒂遂在台北縣蘆洲市或三重市某處，以一千元之價格，販賣海洛
因一包予陳莉莉一次等情，此部分因而論處呂志宏共同販賣第一
級毒品罪刑。本院以原判決所確認之事實為基礎，審查其適用法
則並無違背法令，上訴人徒就原判決所確認之事實，重為事實上
之爭辯，主張陳莉莉與其認識之時間為九十五年四月初，其無上
開之犯行，自非合法之上訴理由。上訴意旨所指各節，或為單純
事實之爭執，或不影響全部犯罪事實之認定而於判決無影響，或
原審已加審酌、論斷，屬原審得本於職權裁量之事項，已於判決
內詳述其採證認事及證據取捨、判斷之理由，為其職權之適法行
使，並無違背證據法則之情形，或事證已臻明確並無再為調查必
要之裁量事項，亦無上訴意旨所指違背法令之情形。上訴人等徒
憑己意任意指摘原判決違背法令，核與法律規定得為第三審上訴
理由之違法情形，均不相適合，應認其等之上訴違背法律上之程
式，予以駁回。
據上論結，應依刑事訴訟法第三百九十五條前段，判決如主文。
中    華    民    國  九十九  年   十二   月    九    日
                      最高法院刑事第二庭
                          審判長法官  莊  登  照  
                                法官  徐  昌  錦  
                                法官  許  錦  印  
                                法官  蘇  振  堂  
                                法官  林  立  華  
本件正本證明與原本無異
                                      書  記  官  
中    華    民    國  九十九  年   十二   月   十四   日
                                                      K

司法院資訊處製作；財團法人民間司法改革基金會備份。
